【裁判字號】    99,訴,1106
【裁判日期】    990924
【裁判案由】    確認區分所有權人會議決議不存在 等
【裁判全文】
臺灣高雄地方法院民事判決              99年度訴字第1106號
原      告  甲○○
訴訟代理人  莊美玲律師
被      告  美國第五街綜合大樓管理委員會
法定代理人  乙○○
上列當事人間確認區分所有權人會議決議不存在等事件，本院於
民國99年9月7日言詞辯論終結，判決如下：
      主  文
確認美國第五街綜合大樓於民國九十年十月二十七日第四屆區分
所有權人暨住戶第一次大會表決通過提案九後段決議即「住戶規
約第十條增列第六項：管理費之收費標準以九十年六月一日委員
會之公告費率為標準」之決議內容不存在，及確認上開規約增定
第十條第六項之規定無效。
訴訟費用由被告負擔。
      事實及理由
一、被告經合法通知，未於最後言詞辯論期日到場，核無民事訴
    訟法第386 條所列各款情形之ㄧ，依原告聲請，為一造辯論
    判決。
二、原告主張：原告為美國第五街綜合大樓（下稱系爭大樓）之
    區分所有權人，訴外人即原告配偶徐旭輝為被告第4 屆主任
    委員，並於民國（下同）90年10月27日召開第4屆 第1 次區
    分所有權人會議（下稱系爭會議），並被推選為主席。惟徐
    旭輝住所即門牌號碼高雄市前鎮區○○○路51號7 樓及53號
    7 樓等建物所有權人均為原告，徐旭輝並非系爭大樓之區分
    所有權人，依公寓大廈管理條例第25條第3 項規定及系爭大
    樓89年規約第3 條第1 項約定，自非合法之召集人，系爭會
    議即屬無召集權人所召集會議，其所為決議內容自始即不存
    在。另系爭會議於90年10月27日通過增定管理規約（下稱90
    年度規約）第10條第6 款，規定：「管理費之收費標準以90
    年6 月1 日委員會之公告費率為標準」，則依前所述，系爭
    會議於該日之決議既自始不存在，則該條款之增訂，亦屬無
    效。況且，依系爭大樓建物格局配置作為分類標準，系爭大
    樓約可區分為住宅區42戶及套房區192 戶；就公共電費之負
    擔分配方面，若以戶數計，套房區平均每部電梯單日單次要
    服務96戶，其耗電量較住宅區高出4.75倍；就同樣容量之蓄
    水池而言，套房區抽水馬達之耗電量亦較住宅區高出數倍。
    又套房區各樓層公共走道因無自然採光，需24小時仰賴照明
    設備，其耗電量較有自然採光之住宅區更高出14倍。其次，
    就管理人員及清潔人員之人力分配方面，因套房區住戶多，
    訪客也多，遷入遷出亦較為頻繁，其進出人次與住宅區呈現
    極大差距，再加上套房區○○○道面積為住宅區○○○道面
    積8 至10倍，導致人力大多投注於套房區服務事項。是此，
    縱本院認定系爭會議已合法召開，惟因公共資源之負擔與專
    有部分之面積大小無關，系爭大樓之管理費收取竟以專有部
    分之面積大小為計算標準，顯然已違反誠信原則及公平原則
    ，對原告等住宅區住戶之財產權已有不合理侵害而違反國家
    社會之一般利益，足認系爭大樓90年度規約第10條第6 款規
    定已背於公序良俗而無效。爰依公寓大廈管理條例第25條第
    3 項、民法第72條、第148 條第2 項及公平原則等規定提起
    本訴，並請求判決確認美國第五街綜合大樓於90年10月27日
    第四屆區分所有權人暨住戶第1 次大會表決通過提案九後段
    決議即「住戶規約第十條增列第六項：管理費之收費標準以
    90年6 月1 日委員會之公告費率為標準」之決議內容不存在
    ，及上開增訂之住戶規約第10條第6款之規約無效。
三、被告則以：訴外人徐旭輝為被告第4 屆主任委員，依照慣例
    可擔任系爭會議之召集權人，系爭會議並非無召集權人所召
    集之會議。系爭大樓之管理費收費標準，已於99年1 月9 日
    第12屆區分所有權人會議中表決，原告無即受確認判決之法
    律上利益等語，資為抗辯。並聲明：原告之訴駁回。
四、兩造不爭執之事項：
  (一)原告為系爭大樓之區分所有權人。
  (二)訴外人徐旭輝為原告之配偶及被告第4 屆主任委員。
  (三)訴外人徐旭輝於90年10月27日召開系爭會議，並被推選為系
    爭會議之主席。
  (四)系爭會議通過系爭大樓管理規約第二次修訂案，並於「提案
    討論」第九項表決通過增列管理規約第10條第6 款「管理費
    之收費標準以90年6 月1 日委員會之公告費率為標準，日後
    如有調整之必要得依法開會議決之」之規定。
  (五)系爭大樓92年度、93年度及96年度等規約，均未修訂90年度
    規約第10條第6 款規定。
  (六)系爭大樓管理規約未明文禁止非區分所有權人之住戶擔任主
    任委員。
  (七)系爭大樓第12屆第1 次區分所有權人會議否決「提案討論」
    第三項「大樓管理費改採以戶數分攤管理費案」。
五、本件之爭點：
  (一)原告有無即受確認判決之法律上利益？
  (二)系爭會議是否屬無召集權人所召集，致系爭會議之決議不存
    在？
  (三)承上，若認系爭會議之召集屬有召集權人所召集，系爭大樓
    90年度住戶規約第10條第6 款規定是否因違反公平原則及民
    法第72條、第148 條第2 項規定而無效？
  (四)系爭決議是否違反誠信原則、公平原則，且背於公序良俗而
    無效？
六、法院之判斷：
（一）按「確認法律關係之訴，非原告有即受確認判決之法律上
      利益者，不得提起之；確認證書真偽或為法律關係基礎事
      實存否之訴，亦同。」，民事訴訟法第247 條第1 項定有
      明文。本件被告於90年10月27日所召開之第四屆區分所有
      權人會議，因會議召集人是否有召集權將影響該會議所作
      成提案九後段決議之效力，而該案係訂定住戶管理費之徵
      收標準，影響住戶之財產權，是以兩造對於該屆區分所有
      權人會議是否經召集權人所合法召開而產生爭議，可見該
      決議處於法律上之不安狀態，且非經判決無法除去，足認
      原告提起本件之訴，有確認利益，應予准許。
（二）「按公寓大廈管理委員會為人的組織體，區分所有權人會
      議為其最高意思機關。其區分所有權人會議之召集程序或
      決議方法，違反法令或章程時，依公寓大管理條例第1
      條第2 項規定，固應適用民法第56條第1 項撤銷總會決議
      之規定，由區分所有權人請求法院撤銷區分所有權人會議
      之決議。惟區分所有權人會議如係由無召集權人所召集而
      召開，既非公寓大廈管理委員會合法成立之意思機關，自
      不能為有效之決議，且在形式上亦屬不備成立要件之會議
      ，其所為之決議當然自始完全無決議之效力。於此情形，
      即屬依法提起確認該會議決議不存在之訴以資救濟之範疇
      ，而非在上述撤銷會議決議之列。」，最高法院92年度台
      上字第2517號判決足資參照。原告主張系爭會議係由當時
      非區分所有權人徐旭輝以被告主任委員之身分所召集及主
      持，並作成當日所有決議一節，為被告所不爭執，堪信屬
      實。是以徐旭輝是否因非區分所有權人而無召集區分所有
      權人會議之權限，即為本案之爭點所在。經查，89年4 月
      26日修正通過之公寓大廈管理條例第25條規定：「區分
      所有權人會議，由全體區分所有權人組成，每年至少應召
      開定期會議一次。有下列情形之一者，應召開臨時會議：
      一、發生重大事故有及時處理之必要，經管理負責人或管
      理委員會請求者。二經區分所有權人五分之一以上及其區
      分所有權比例合計五分之一以上，以書面載明召集之目的
      及理由請求召集者。區分所有權人會議由區分所有權人
      互推一人為召集人；召集人任期一年，連選得連任。召
      集人無法依前項規定互推產生時，區分所有權人得申請地
      方主管機關指定臨時召集人，或依規約相互輪流擔任，其
      任期至新召集人選出為止。」，是以區分所有權人會議之
      召集人，應以區分所有權人為限，倘非區分所有權人，即
      不得為召集人。而系爭會議舉行當時（90年10月27日）之
      美國第五街綜合大樓管理規約第3 條區分所有權人會議第
      1 款規定：「區分所有權人會議由本大樓全體區分所有權
      人組成，其定期會議及臨時會議之召開，依公寓大廈管理
      條例第25條之規定，召集人由區分所有權人互推一人產生
      。召集人無法互推產生時，依區分所有權人名冊輪流擔任
      ，或申請地方主管機關指定臨時召集人。輪值召集人違反
      召集義務時，區分所有權人得申請主管機關指定次順位區
      分所有權人任之」（見卷101 頁），足認依當時系爭大樓
      之管理規約，區分所有權人會議之召集人，亦以區分所有
      權人始得擔任。又徐旭輝並非系爭大樓之區分所有權人，
      僅其配偶即原告為區分所有權人，故徐旭輝依系爭規約第
      7 條第1 款之規定：「主任委員由管理委員互選之，但必
      須是區分所有權人或區分所有權人之配偶。」（見卷103
      頁），雖得為系爭大樓管理委員會之主任委員，但其於90
      年10月27日召集系爭大樓第四屆區分所有權人會議時，依
      當時公寓大廈管理條例第25條之規定及系爭規約第3 條第
      1 款規定，確均無召開區分所有權人會議之權限，是以原
      告主張系爭會議係由無召集權人所召開一節，堪信屬實。
 （三）綜上所述，系爭會議既由無召集權人所召集而召開，即
       非公寓大廈管理委員會合法成立之意思機關，自不能為
       有效之決議，且在形式上亦屬不備成立要件之會議，其
       所為之決議當然自始完全無決議之效力，是以系爭會議
       所作成通過提案九後段之決議即「住戶規約第10條增列
       第6項 ：管理費之收費標準以90年6 月1 日委員會之公
       告費率為標準」即屬不存在，所增設之上開規約第10 條
       第6 款之規定，即屬無效，從而原告請求確認美國第五
       街綜合大樓於民國90年10月27日第四屆區分所有權人暨
       住戶第一次大會表決通過提案九後段決議即「住戶規約
       第10條增列第6 項：管理費之收費標準以90年6 月1日委
       員會之公告費率為標準」之決議不存在，及上開規約第
       10條第6 項之規定無效，為有理由，應予准許。
七、結論：原告之訴為有理由，依民事訴訴法第385 條第1 項前
    段、第78條，判決如主文。
中     華      民      國     99   年   9  月     24    日
                       民事鳳山分庭法  官  吳文婷
以上正本證明係照原本作成。
如不服本判決，應於送達後二十日內，向本院提出上訴狀並表明
上訴理由，如於判決送達前提起上訴者，應於判決送達後十日內
補提上訴理由書（須附繕本）。如委任律師提起上訴者，應一併
繳納上訴審裁判費。
中    華    民    國    99    年    9     月    27    日
                                    書記官  林仕興

司法院資訊處製作；財團法人民間司法改革基金會備份。
